最高法院民事判決　　　　　　九十六年度台上字第一三０一號
上　訴　人　甲○○
訴訟代理人　謝天仁律師
被 上訴 人　台北縣製茶業職業工會
法定代理人　乙○○
上列當事人間請求損害賠償事件，上訴人對於中華民國九十五年
十二月二十九日台灣高等法院第二審再審判決（九十五年度再字
第三六號），提起上訴，本院判決如下：
    主  文
原判決廢棄，發回台灣高等法院。
    理  由
本件上訴人主張：台灣高等法院九十二年度上字第三三八號確定
判決（下稱原確定判決）有民事訴訟法第四百九十六條第一項第
一款適用法規顯有錯誤及第十三款發現未經斟酌之證物足以影響
判決結果之再審事由等情。爰求為(一)廢棄原確定判決及台灣板橋
地方法院（下稱板橋地院）九十年度訴字第二三四四號確定判決
，(二)駁回被上訴人於第一審之訴之判決。
被上訴人則以：上訴人涉有連續業務侵占犯行，業經板橋地院刑
事庭判處有期徒刑一年在案，並經前訴訟程序調閱刑事案卷細繹
後，認為可採。又原確定判決認上訴人之侵占事實構成侵權行為
，乃事實審法院取捨證據、認定事實之職權行使範圍，至於法律
見解之歧異，上訴人縱有爭執，亦難謂為適用法規顯有錯誤，而
據為再審之理由；又上訴人所提九十年一月份之收支月報表，業
經其於前訴訟程序中提出附於上訴狀內，而其侵占時間為八十二
年十月至八十九年九月，則該份九十年元月份之收支對照表顯與
本件事實無關，原確定判決復於判決理由中說明上訴人其他主張
與本件判決結果不生影響之取捨意見，顯非民事訴訟法第四百九
十六條第一項第十三款之發現未經斟酌之證物等語，資為抗辯。
原審未經言詞辯論，判決駁回上訴人再審之訴，係以：按民事訴
訟法第四百九十六條第一項第一款所謂「適用法規顯有錯誤」，
係指確定判決所適用之法規顯然不合法律之規定或與司法院尚有
效之大法官會議之解釋及最高法院尚有效之判例顯然違反者而言
，不包括判決理由不備、取捨證據失當、調查證據欠週、漏未斟
酌證據、認定事實錯誤及在學說上諸說併存尚無法規判解可據者
。查上訴人是否有侵吞被上訴人款項之侵權行為，純屬事實審法
院取捨證據、認定事實之職權行使範圍，縱原確定判決認定事實
有誤，或有漏未斟酌證據之情事，非得指為適用法規顯有錯誤。
上訴人主張依會計師查核報告及證人證詞均無法證明其有侵吞被
上訴人之款項入己之具體事實，原確定判決竟以其經手錢而有短
少，即認構成侵權行為，顯有適用法規顯有錯誤，並據以提起再
審之訴，洵屬無據。次按，民事訴訟法第四百九十六條第一項第
十三款所謂當事人發現未經斟酌之證物或得使用該證物者，係指
在前訴訟程序不知有該證物，現始知之，或雖知有此而不能使用
，現始得使用者而言，並不包含證人在內，又必以該證物若經斟
酌可受較有利益之裁判者為限，故若其證據在前訴訟程序中業已
提出，經法院審核不予採取者，自不得據為再審之理由。本件上
訴人所指九十年元月份收支月報表，業於前訴訟程序第一審提出
主張，自非上開條文所規定之新證物；又其所舉證人陳虹君之證
詞，亦非該條所稱之「證物」，況上訴人所主張之前開報表及舉
證，業於前訴訟程序中經法院調查審核不予採取或與判決結果無
涉不予逐一論列。從而，上訴人依上開規定，提起本件再審之訴
，顯無理由，應予駁回等詞，為其判斷之基礎。
按再審之訴顯無再審理由者，依民事訴訟法第五百零二條第二項
之規定，雖得不經言詞辯論，以判決駁回之。惟所謂再審之訴顯
無理由，必須主張得再審之原因，在法律上顯不得據為請求再審
之理由者，始足當之。若當事人主張之原因事實，徒據訴狀之記
載，尚不明瞭或有其他情形，必須依法調查證據後始能斷定再審
之訴為無再審理由者，即不得遽指再審之訴顯無再審理由，逕以
判決駁回。本件原審經多次發函向板橋地院調取前訴訟程序案卷
調查核對後，始認上訴人已於前訴訟程序第一審提出前開九十年
元月份收支月報表，非屬民事訴訟法第四百九十六條第一項第十
三款規定之新證物，並認原確定判決無同條項第一款適用法規顯
有錯誤之情事，依上開說明，即無適用上開條項規定，不經言詞
辯論駁回再審之訴之餘地。原審未行必要之言詞辯論，逕以判決
駁回上訴人再審之訴，非無違誤。次查，上訴人再審起訴狀另提
出〔再原證十三〕之現金帳及〔再原證十四〕之八十五年至九十
年資產負債表（均影本－見原審卷第四八～五八頁），主張係民
事訴訟法第四百九十六條第一項第十三款所定發現足以影響判決
結果而未經斟酌之證物。原審就此未遑詳為調查審認，復未具體
說明何以上開證物不合於民事訴訟法第四百九十六條第一項第十
三款規定之理由，遽為不利於上訴人之論斷，尚嫌速斷。上訴論
旨，指摘原判決不當，求予廢棄，不能認為無理由。末查，前訴
訟程序第一審判決係命上訴人給付被上訴人新台幣（下同）三百
六十六萬四千二百三十四元本息，而駁回被上訴人其餘之訴；第
二審於九十三年十二月十五日判決時，除維持第一審所命上訴人
給付三百零三萬八千五百二十六元本息外，另駁回被上訴人超過
上開本息之訴；足見前訴訟程序第一、二審判決並非全部不利於
上訴人，則上訴人再審聲明求為廢棄上開一、二審確定判決之全
部，關於非不利於己部分所為之聲明，是否合於民事訴訟法第五
百零一條第一項第三款所定事項之表明？且第二審法院既已為本
案之判決，依九十二年二月七日修正公布之民事訴訟法第四百九
十六條第三項規定，是否仍得就第一審判決提起再審之訴一併聲
明廢棄？尚非無疑，案經發回，宜一併注意及之。
據上論結，本件上訴為有理由。依民事訴訟法第四百七十七條第
一項、第四百七十八條第二項，判決如主文。
中　　華　　民　　國　九十六　年　　六　　月   十四   日
                      最高法院民事第八庭
                          審判長法官  朱　建　男
                                法官  顏　南　全
                                法官  許　澍　林
                                法官  鄭　傑　夫
                                法官  蘇　清　恭
      本件正本證明與原本無異
                                      書  記  官
中　　華　　民　　國　九十六　年　　六　　月  二十八  日
                                                 H
